臺灣高等法院刑事判決
109年度上訴字第2091號
上  訴  人  臺灣宜蘭地方檢察署檢察官
被      告  楊蘇森



選任辯護人  黃昱璁律師（扶助律師）
上列上訴人因被告傷害等案件，不服臺灣宜蘭地方法院108年度
訴字第407號，中華民國109年4月30日第一審判決（起訴案號：
臺灣宜蘭地方檢察署108年度偵字第4567號），提起上訴，本院
判決如下：
    主  文
原判決撤銷。
楊蘇森犯傷害罪，處有期徒刑貳月，如易科罰金，以新臺幣壹仟
元折算壹日。緩刑貳年。
    事  實
一、楊蘇森於民國108年6月11日下午2時許，駕駛車牌號碼0000-
    00號自用小客車停放在宜蘭縣○○鄉○○路000號停車格內，適
    有宜蘭縣政府依法令定期聘僱之管理員吳淑貞依該縣府指示
    監督在該處執行路邊停車場開單收費業務，乃服務於地方自
    治團體而具有法定職務權限之公務員依法執行職務之際，見
    楊蘇森駕駛上開自用小客車並乘坐於駕駛座上且引擎處於發
    動狀態，即上前以手敲駕駛座車窗詢問楊蘇森是否繼續停車
    ，楊蘇森未回答，吳淑貞即開立繳費單欲放置於楊蘇森駕駛
    之自用小客車前擋玻璃之雨刷上。楊蘇森明知吳淑貞為公有
    路邊停車場收費人員，並得預見吳淑貞此時正站立緊臨於其
    駕駛之自用小客車左側，若貿然向左行駛，可能因此撞擊對
    方，竟為不服繳費，仍決意基於妨害公務執行及傷害之間接
    故意，突然駕駛上開自用小客車向左疾駛而去，致上開自用
    小客車左側車身擦撞吳淑貞之身體，吳淑貞因此受有右髖部
    挫傷之傷害，以此方式對之施以強暴而妨害公務執行。嗣吳
    淑貞稍後於宜蘭縣○○鄉○○路000號停車格再次遇到楊蘇森駕
    駛上開自用小客車停放於該處，即上前理論，因楊蘇森態度
    不佳，吳淑貞始報警處理。
二、案經吳淑貞訴由宜蘭縣政府警察局礁溪分局報告臺灣宜蘭地
    方檢察署檢察官偵查起訴。    
    理  由
一、證據能力：
    本件認定事實所引用之卷證資料（包含人證、書證，詳下述
    及者），公訴人、被告楊蘇森及其辯護人於準備程序迄至本
    案言詞辯論終結，均不爭執該等卷證之證據能力，並未提出
    關於證據能力之聲明異議，本院認引為證據為適當，是依刑
    事訴訟法第159條之5等規定，下述認定事實所引用之證據方
    法均有證據能力，合先敘明。
二、認定事實：
　㈠上開犯罪事實，業據被告於本院準備程序及審理中均自白無
    誤（見本院卷第102、133頁筆錄），核與證人即告訴人吳淑
    貞於警詢及原審審理中證述之情節相符，並有宜蘭縣路邊收
    費停車格繳費通知單、疑似道路交通事故肇事逃逸追查表、
    道路交通事故現場圖、現場照片、道路交通事故調查報告表
    (一)、(二)、礁溪分局礁溪派出所一般呈報單、被告所駕車
    輛之車籍查詢資料（車主為被告之妹楊蘇珍）、告訴人於案
    發當日下午3時29分前往礁溪杏和醫院急診就醫之診斷證明
    書（見警卷第18頁，腰椎挫傷乃告訴人之舊傷，與本案無關
    ）、告訴人於原審所提出之宜蘭縣政府警察局路邊停車收費
    管理系統照片（告訴人開立零元單之時間為108年6月11日下
    午1時58分55秒，開立繳費單之時間為同日下午2時9分41秒
    ，其中開立零元單時有清楚拍攝被告所駕駛之車輛正前方及
    車牌，開立繳費單時則無照片，見原審卷第183至185頁）及
    告訴人歷來之宜蘭縣政府臨時人員勞動契約（見原審卷第12
    5至135頁）在卷可稽，堪認被告上開於本院之任意性自白查
    與事實相符，前此之所辯，並非實在。
　㈡告訴人為「身分公務員」：
　⒈身分公務員、授權公務員、委託公務員之別：
    按刑法第10條第2項規定：「稱公務員者，謂下列人員：一
    、依法令服務於國家、地方自治團體所屬機關而具有法定職
    務權限，以及其他依法令從事於公共事務，而具有法定職務
    權限者。二、受國家、地方自治團體所屬機關依法委託，從
    事與委託機關權限有關之公共事務者。」該條項第1款前段
    係「身分公務員」，同款後段則為「授權公務員」，至第2
    款則稱為「委託公務員」。無論係「身分公務員」或「授權
    公務員」，祗要是具有法定職務權限之人，在從事公共事務
    範圍內之事項均屬之。第1款所謂「依法令」，「法定」係
    指法律規定、法規命令、行政規則、職權命令、職務命令等
    而言，自包括各機關組織法或條例、機關內部行政規則在內
    。第1款前段所指依法令服務於國家、地方自治團體所屬機
    關之公務員，著重其服務於上開機關之身分，即「身分公務
    員」，其對涉及公權力行使之公共事務，及其他法令所賦與
    雖與公權力無關，但仍屬其職務範圍內所應為或得為之事務
    ，涵蓋無關公權力之行政作用行為及私經濟行為，皆負有特
    別保護義務及服從義務，所為自均屬公務員職務上之行為。
    與第1款後段所規定因法令授權或第2款所稱受國家、地方自
    治團體等公務機關依法委託，而從事於公共事務之「授權公
    務員」與「受託公務員」，原均不具備公務員身分，僅於執
    行有關公權力行使之公共事務時，始得認係公務員執行職務
    上行為之情形有別。
　⒉按地方主管機關（在縣/市，為縣/市政府）為因應停車之需
    要，得視道路交通狀況，設置路邊停車場，並得向使用者收
    取停車費。地方主管機關應於路邊停車場開放使用前，將設
    置地點、停車種類、收費時間、收費方式、費率及其他規定
    事項公告週知。變更及廢止時，亦同。路邊停車場及公有路
    外公共停車場之收費，應依區域、流量、時段之不同，訂定
    差別費率。前項費率標準，由地方主管機關依計算公式定之
    ，其計算公式應送請地方議會審議，停車場法第12條第1項
    、第13條、第31條分別定有明文。
　⒊以本案而言，原依停車場法第12條、第31條規定制定之「宜
    蘭縣路邊停車場收費管理自治條例」，乃宜蘭縣政府為加強
    路邊停車管理，增進交通順暢，改善交通秩序而制定，並就
    路邊停車場之設置地點、停車種類、收費時間、方式、費率
    、追繳欠費等詳為規定，應係有關公物使用之一般處分，且
    就收費停車場有管理人員之編制，規定路邊停車場管理人員
    應穿著制服並配帶識別證，於受雇執行任務前施予職前訓練
    。其員額由主管機關核准後，由管理機關僱用之。並進行計
    時或計次收費、免予收費資格之審核（例如身心障礙者專用
    停車位識別證或身心障礙手冊之檢視查核）、通知限期繳費
    等業務。雖上開「宜蘭縣路邊停車場收費管理自治條例」因
    管理機關由宜蘭縣警察局移回宜蘭縣政府（交通處）等原因
    ，而於本案被告行為後之109年7月13日修正名稱為「宜蘭縣
    公有停車場收費及管理自治條例」共13條，包含原有路邊停
    車場及公有路外公共停車場在內之公有停車場皆有其適用（
    因而同步廢止「宜蘭縣路外停車場管理辦法」），新修正之
    該自治條例因主管機關宜蘭縣政府（交通處）兼管理機關，
    已無管理人員之編制等相關規定，而應回歸縣府原有人事編
    制及其管理體系，即便宜蘭縣政府係依行政院頒佈之「行政
    院與所屬中央及地方各機關約僱人員僱用辦法」，以行政契
    約定期僱用若干約僱人員執行公有停車場之收費事宜，但該
    等約僱人員就上開計時或計次收費、免予收費資格之審核等
    業務，仍均有明確之實質判斷與執行權限，具有代主管機關
    （宜蘭縣政府交通處）對外履行公共行政任務之功能，非僅
    從事純粹機械性、肉體性勞務提供之輔助行為。且未依規定
    繳費者，道路交通管理處罰條例第56條第3項亦賦予主管機
    關裁罰之依據，行政執行法則有逾期不履行之行政執行程序
    可憑。
　⒋是以，用路人在縣市政府所設置之路邊或其他公有停車場停
    車，需要依上開法規繳納停車場使用規費，本不單純僅係無
    涉公權力之私經濟行為（行政營利行為），應係營造物利用
    關係之公法行為，收費員代主管機關對使用公有收費停車場
    之一般民眾進行收費及管理停車秩序，因此所從事之實質查
    核、判斷等檢核業務，均係主管機關後續通知停車人限期繳
    費、逾期不繳進行裁罰甚至行政執行之前提基礎，自乃涉及
    公權力行使之公共事務，並有其法定職務權限甚明（最高法
    院96年度台上字第4459號判決類此意旨，可供參考）。
　⒌依據本案行為時告訴人與宜蘭縣政府間之臨時人員勞動契約
    第2條，告訴人接受宜蘭縣政府之指揮監督，擔任以下工作
    ：①本縣路邊停車管理場有關工作。②辦理公文檔案等文書管
    理工作。③其他臨時交辦事項。④其他與上述工作相當之職務
    與工作（見原審卷第125頁契約及第137頁識別證影本），則
    告訴人乃宜蘭縣政府依行政院頒佈之「行政院與所屬中央及
    地方各機關約僱人員僱用辦法」中以行政契約定期僱用之約
    僱人員，自係依法令服務於地方自治團體所屬機關之人，且
    依據前揭各項說明，其身為路邊收費停車場收費員，無論認
    其所從事者乃有關政府公權力行使之行為（本院所採），或
    被告之辯護人原所主張無關公權力之私經濟行為，其職務範
    圍內確有應為或得為之公共事務，乃具有法定職務權限之人
    ，自係刑法第10條第2項第1款之「身分公務員」，所為關於
    宜蘭縣政府所設置之路邊停車場收費相關事務，自均屬公務
    員職務上之行為。
　㈢從而，告訴人當時配戴識別證，執行宜蘭縣礁溪鄉公園路之
    路邊收費停車場收費業務，乃公務員依法執行職務，被告明
    知於此，卻仍於告訴人緊鄰在旁之狀態下駕車駛離，被告當
    可預見因此擦撞到告訴人致其受傷之可能，但仍為不服繳費
    而決意為之，其主觀上當有妨害公務執行及傷害之間接故意
    甚明，是被告前揭於本院之自白屬實，前此否認犯罪之所辯
    並非實在，辯護人曾主張告訴人並非公務員依法執行職務云
    云，亦非可採。本案事證已臻明確，被告犯行已堪認定，自
    應依法論科。
三、論罪：
  ㈠按被告行為後，刑法第135條第1項已於108年12月25日修正公
    布，並於同年月27日生效施行，該項之罰金刑由300元以下
    變更為9千元以下，查該條於72年6月26日後均未修正，故於
    94年1月7日刑法修正施行後，所定罰金之貨幣單位為新臺幣
    ，且其罰金數額依刑法施行法第1條之1第2項前段規定提高
    為30倍，本次修法將上開條文之罰金數額調整換算後予以明
    定，故無新舊法比較之問題，而應依一般法律適用原則，逕
    適用裁判時之法律即修正後刑法第135條第1項。
　㈡核被告所為，係犯刑法第277條第1項之傷害罪及同法第135條
    第1項之妨害公務執行罪。
　㈢被告以同一對具有公務員身分之告訴人吳淑貞施以強暴致其
    成傷之行為犯上開2罪，為想像競合犯，依刑法第55條前段
    之規定，從一重之傷害罪處斷。　
四、撤銷改判之理由及量刑：
  ㈠原審認被告犯傷害罪事證明確，此部分固與本院前揭認定相
    同，然而：①原審誤認告訴人吳淑貞不具公務員身分，而就
    妨害公務執行罪部分不另為無罪諭知，此部分認定尚非允當
    ；②原審就被告於108年6月11日所為之本案犯行，誤為傷害
    罪於108年5月31日修正生效之新舊法比較，並引用修正前之
    傷害罪予以論罪科刑，適用法律上顯有疏誤；③被告於原審
    否認犯罪，且未與告訴人達成和解或賠償其損害，但被告於
    本院坦承全部犯罪，且已與告訴人達成民事上之和解，約定
    被告按月賠償告訴人共新臺幣7萬元，因此取得告訴人之諒
    解，同意給予被告緩刑自新機會，被告並持續分期賠償中，
    現已履行2期（見本院卷第111頁和解筆錄、第114頁民事言
    詞辯論筆錄、第133頁審判筆錄、第139頁匯款單據），是原
    審未及審酌上情，刑之裁量基礎事實已有變更，原審之宣告
    刑（拘役30日）即有不當。檢察官上訴主張告訴人乃「身分
    公務員」，於本案當下乃依法執行職務之公務員，與本院認
    定相同，其上訴為有理由，原判決之罪刑又有前揭違法或不
    當之處，自屬無可維持，而應由本院予以撤銷改判。
  ㈡爰審酌被告僅因不服繳費而任意駕車擦撞依法執行職務之告
    訴人致其受傷，妨害公務執行之公正性，然犯後終能與本院
    坦承犯行、表達悔意，態度非劣，且已與告訴人達成和解而
    得其原諒（詳前），尚能充分彌補其所為，兼衡其高職畢業
    之智識程度，離婚、從事服務業之工作生活情形，暨其犯罪
    之動機、目的、手段、告訴人所受傷勢程度等一切情狀，參
    酌告訴人表示之意見，量處如主文第2項所示之刑，併諭知
    易科罰金之折算標準。
  ㈢末查被告前雖曾因常業賭博案件，經臺灣臺中地方法院以92
    年度易字第2249號判決判處有期徒刑4月確定，於92年12月2
    2日易科罰金執行完畢，然於上開有期徒刑執行完畢後，5年
    以內未曾因故意犯罪而受有期徒刑以上刑之宣告，有本院被
    告前案紀錄表在卷可稽，此次其因前往宜蘭遊玩，一時衝動
    失慮而在外地犯案，於本院終已知錯並盡力彌補，因而取得
    告訴人之諒解，同意給予緩刑宣告（詳前），經此偵、審教
    訓，被告應知所警惕而無再犯之虞，本院認所宣告之刑以暫
    不執行為當，爰併依刑法第74條第1項第2款之規定諭知緩刑
    2年，以利自新。至於檢察官請求為附條件之緩刑諭知，本
    院斟酌雙方民事和解之金額多寡、分期履行之期數長短及告
    訴人於民事庭表示之意見，認無必要，併此指明。  
據上論斷，應依刑事訴訟法第369條第1項前段、第364條、第299
條第1項前段，刑法第277條第1項、第135條第1項、第55條、第4
1條第1項前段、第74條第1項第2款，刑法施行法第1條之1第1項
，判決如主文。
本案經檢察官吳志成提起公訴，檢察官周建興提起上訴，檢察官
許祥珍到庭執行職務。
中　　華　　民　　國　　109 　年　　8 　　月　　25　　日
                  刑事第八庭  審判長法  官  陳世宗
                                    法  官  周明鴻
                                    法  官  吳勇毅
以上正本證明與原本無異。
如不服本判決，應於收受送達後20日內向本院提出上訴書狀，其
未敘述上訴之理由者並得於提起上訴後20日內向本院補提理由書
（均須按他造當事人之人數附繕本）「切勿逕送上級法院」。
                                    書記官  許家慧
中　　華　　民　　國　　109 　年　　8 　　月　　25　　日
附錄本案論罪科刑之法條：
中華民國刑法第277條
傷害人之身體或健康者，處5年以下有期徒刑、拘役或50萬元以
下罰金。
犯前項之罪，因而致人於死者，處無期徒刑或7年以上有期徒刑
；致重傷者，處3年以上10年以下有期徒刑。

中華民國刑法第135條
對於公務員依法執行職務時，施強暴脅迫者，處3年以下有期徒
刑、拘役或9千元以下罰金。
意圖使公務員執行一定之職務或妨害其依法執行一定之職務或使
公務員辭職，而施強暴脅迫者，亦同。
犯前2項之罪，因而致公務員於死者，處無期徒刑或7年以上有期
徒刑；致重傷者，處3年以上10年以下有期徒刑。